最高法院刑事判決　　　　　　九十六年度台上字第三０二五號
上　訴　人　合奕企業有限公司
　　　　　　　　　　6號3樓之3
兼代 表 人　乙○○
上　訴　人　丙○○
上　訴　人　宏晟環保工程股份有限公司
代　表　人　姜憲秋
上列上訴人等因違反廢棄物清理法案件，不服台灣高等法院台南
分院中華民國九十三年四月二十七日第二審判決（九十二年度上
訴字第一二五九號，起訴案號：台灣嘉義地方法院檢察署八十九
年度偵字第四一四七、六六五一號，九十年度偵字一九五五、二
六四一號），提起上訴，本院判決如下：
    主  文
原判決關於乙○○、丙○○部分撤銷，發回台灣高等法院台南分
院。
其他上訴駁回。
    理  由
一、發回部分（即上訴人乙○○、丙○○部分）：
本件原判決認定：上訴人乙○○係嘉義縣水上鄉○○村○○路合
奕企業有限公司（下稱合奕公司，前名為合億環保股份有限公司
〈下稱合億公司〉，因案被吊銷牌照，名義負責人為游慶雲）之
實際負責人；李茂川則為經營一般事業廢棄物清除之來呈有限公
司（下稱來呈公司，設於嘉義縣東石鄉；於九十一年間變更負責
人為陳秀花）之負責人，及嘉義縣東石鄉淨園有限公司（下稱淨
園公司）之股東並為實際經營者（名義負責人為李茂盛），僱用
嚴輝煌為淨園公司所屬掩埋場之現場指揮負責之人；甲○○則為
嘉義縣水上鄉○○村○○路宏晟環保工程股份有限公司（下稱宏
晟公司，原名義負責人林宗榮、九十年間變更負責人為姜憲秋）
之實際負責人（李茂川、嚴輝煌、甲○○均被判處罪刑確定）。
(一)、乙○○明知其所經營之「合億公司」向嘉義縣政府所請領之
第一類丙級廢棄物清除許可證（許可期限至八十八年九月三十日
），業於八十八年四月間，因違反廢棄物清理法而經嘉義縣政府
公告撤銷該公司廢棄物清除許可證並即日（八十八年四月二十八
日）生效，且於同年五月二十八日公告在案。竟意圖牟利，為履
行「合億公司」與嘉太工業區廠商原訂之廢棄物清理契約，一方
面另行改組合奕公司並向經濟部申請變更營業登記後重行向嘉義
縣政府申請許可證（迄未核發）；另一方面於八十八年八月間（
廢棄物清理法於八十八年七月十四日修正公布於同月十六日生效
，增列刑事罰），向甲○○表明欲以甲○○所經營宏晟公司之合
法牌照掩護其非法運送之方式（即所謂「借牌」），繼續經營清
除廢棄物之作業。而甲○○竟基於幫助未依廢棄物清理法第四十
一條第一項規定領有廢棄物處理許可文件，從事廢棄物清理之概
括犯意而允諾之，並指示實際負責宏晟公司業務之經理即上訴人
丙○○協助乙○○之「借牌」行為，丙○○遂基於相同之幫助之
概括犯意將宏晟公司之牌照借予合奕公司負責人乙○○使用，使
該公司得以借用宏晟公司之名義履行前開廢棄物清理契約，並與
多家廠商簽訂廢棄物清除契約，而實際負責清除業務，乙○○並
恃以為業。而乙○○又明知若以宏晟公司之名義與上述廠商簽約
運送廢棄物，則僅能使用經嘉義縣政府許可宏晟公司所使用之車
輛為運送，卻與具有同上幫助之概括犯意之李茂川、嚴輝煌二人
，在明知必須依許可證所准許之車輛清除廢棄物，仍僱用具有明
知自己未依廢棄物清理法第四十一條第一項規定領有廢棄物處理
許可文件，不得從事廢棄物清理，猶違法而行之概括犯意聯絡之
羅興中、劉加溢（以上二人已判刑確定）為駕駛與隨車人員，以
乙○○所有之合奕公司車體、車牌號碼七Ｇ－九三三號之大貨車
前往嘉太工業區內之嘉南羊乳運銷合作社（下稱嘉南羊乳合作社
）、太子汽車工業股份有限公司（下稱太子汽車公司）、統一企
業股份有限公司嘉雲物流中心（下稱統一企業公司）、華典塑膠
股份有限公司（下稱華典塑膠公司）、家鄉事業股份有限公司（
下稱家鄉公司）、嘉義混凝土工業股份有限公司（下稱嘉義混凝
土公司）等公司清運事業廢棄物。羅興中、劉加溢並即駕駛前揭
車輛，於八十九年六月下旬某日至同年七月間（其中六月二十四
日、二十七日及三十日合計為二十點六八公噸），連續清運前揭
公司之一般事業廢棄物，在李茂川允許及嚴輝煌協助下，傾倒於
前揭淨園公司掩埋場，嚴輝煌為避免遭稽查單位查出，並未記載
該車輛進場傾倒紀錄以圖掩蓋上情。嗣於同年七月五日上午十時
二十分許，羅興中、劉加溢又駕駛前揭大貨車清運上開嘉南羊乳
合作社等廠商之事業廢棄物，欲進入淨園公司設於嘉義縣東石鄉
○○○段四六五地號之掩埋場傾倒時，為檢察官率同法務部調查
局嘉義縣調查站（下稱嘉義縣調查站）人員查獲，循線而知上情
。(二)、乙○○又基於同上之常業犯意，與明知自己未領有廢棄物
清除、處理許可文件，不得從事廢棄物之貯存、清除及處理之該
公司貨車駕駛之黃文取（已判刑確定），基於共同非法清除、處
理億誠企業股份有限公司嘉義廠（下稱億誠公司，設於嘉義縣中
埔鄉富收村）所產生一般事業廢棄廢物之空電纜線、相機橡膠外
殼及文書資料之犯意聯絡，由黃文取分別於八十九年八月二十八
日、二十九日二天中，駕駛營業用大貨車，以四車次共新台幣（
下同）五萬九千七百五十六元代價，將億誠公司所有一般事業廢
棄物之空電纜線、相機橡膠外殼及文書資料等共計一萬八千九百
七十公斤，接續以四車次之運量，載運至嘉義縣水上鄉赤蘭溪畔
之永欽一號、二號橋旁小路進入約二百公尺處之草叢空地上傾倒
棄置，事後由乙○○持合奕公司於同年八月三十日開立之統一發
票（號碼為BR00000000號）一紙向億誠公司請款，黃文
取分得其中之一萬六千元，餘款則歸乙○○取得。嗣於八十九年
九月二十五日上午，因該堆廢棄物起火燃燒而為嘉義縣環境保護
局發覺而查獲等情。因而撤銷第一審關於乙○○部分之判決，改
判仍論處乙○○無許可文件，以經營廢棄物清除、處理為常業者
罪刑。並維持第一審關於論處丙○○連續幫助未依廢棄物清理法
第四十一條第一項規定領有廢棄物處理許可文件，從事廢棄物清
理罪刑部分之判決，而駁回丙○○在第二審之上訴。固非無見。
惟查：(一)、依原判決事實欄所認定，上訴人乙○○僅係無許可文
件，而經營廢棄物之「清除」為常業而已，上訴人並無以經營廢
棄物「處理」為常業之犯行，而其理由欄亦論述如何認定上訴人
係違法從事廢棄物之「清除」犯行之理由及證據（見原判決第十
三頁第十三、十四行，第十九頁第八、九行），則原判決主文諭
知乙○○以經營廢棄物清除、「處理」為常業罪名，其「處理」
之罪名部分，即失所依據，亦嫌主文與事實、理由矛盾。又第一
審判決認定上訴人丙○○幫助乙○○犯罪，其主文記載丙○○連
續幫助「從事廢棄物『清理』」云云，亦與廢棄物清理法第四十
六條第一項第四款規定之構成要件「清除」或「處理」不合，原
審就此未予糾正，仍予維持，同屬違誤。(二)、被告以外之人於審
判外之言詞或書面陳述，除法律有規定者外，不得作為證據，刑
事訴訟法第一百五十九條第一項定有明文。而所謂法律有規定者
，即包括同法第一百五十九條之一至之五所規定傳聞證據具有證
據能力之例外情形。故如欲採被告以外之人於審判外之言詞陳述
，即如警詢或檢察官偵查中之言詞為證據時，必須符合法律所規
定之例外情形，方得認其審判外之陳述具有證據能力，並須於判
決中具體說明其符合傳聞證據例外可信之情況及心證之理由，否
則即有違證據法則及判決不備理由之違誤。原判決分別採證人林
宗榮（宏晟公司名義負責人）、許鐵（嘉南羊乳合作社總務課長
）、盧明山（太子汽車公司廠長）、林文樹（統一企業公司嘉雲
物流中心配送組長）、劉新發（華典塑膠公司經理）、劉志祥（
家鄉公司生產課長）、王宏祥（嘉義混凝土公司總務課長）、王
政憲（億誠公司廠長）等人於法務部調查局嘉義縣調查站調查時
及檢察官偵查中之言詞陳述，資為乙○○、丙○○論罪之證據，
但並未敘明彼等在刑事訴訟法修正前、後所為前開審判外之陳述
，如何符合傳聞法則例外而有證據能力，或有何得採為證據之法
律依據及理由，尚嫌判決理由不備。(三)、上訴人乙○○、丙○○
行為後，廢棄物清理法於九十五年五月三十日修正公布，已刪除
第四十六條第二項有關常業犯之規定。刑法部分條文亦於九十四
年二月二日修正公布，並於九十五年七月一日施行。其中刑法第
五十六條有關連續犯之規定，已經刪除；同法第三十三條第五款
亦將「罰金：一元（銀元）以上」修正為「罰金：新台幣一千元
以上，以百元計算之」。上開修正，已使罪名及法定刑、罰金最
低額之輕重發生變化，自屬法律變更。原判決論處乙○○、丙○
○前開罪刑，未及為修正前後新舊法之比較適用，亦屬無可維持
。乙○○、丙○○上訴意旨分別指摘原判決關於其本人部分不當
，尚非全無理由，應認原判決關於乙○○、丙○○部分有撤銷發
回更審之原因。
二、駁回部分（即上訴人合奕公司、宏晟公司部分）：
按刑事訴訟法第三百七十六條所列各罪之案件，經第二審判決者
，不得上訴於第三審法院，為該法條所明定。本件關於上訴人合
奕公司及宏晟公司違反廢棄物清理法部分，原審係維持第一審依
廢棄物清理法第四十七條之規定，科該二公司以同法第四十六條
第一項所定罰金刑部分之判決，核屬刑事訴訟法第三百七十六條
第一款之案件。依上開說明，既經第二審判決，自不得上訴於第
三審法院，合奕公司、宏晟公司猶提起上訴，顯為法所不許，應
予駁回。
據上論結，應依刑事訴訟法第三百九十七條、第四百零一條、第
三百九十五條前段，判決如主文。
中　　華　　民　　國　九十六　年　　六　　月　　七　　日
                      最高法院刑事第十二庭
                          審判長法官  池　啟　明
                                法官  王　居　財
                                法官  郭　毓　洲
                                法官  韓　金　秀
                                法官  黃　梅　月
      本件正本證明與原本無異
                                      書  記  官
中　　華　　民　　國　九十六　年　　六　　月　 十二 　日
                                                  Ａ
